最高法院民事判決　　　　　　　　　　　　　　　八十六年度台上字第二四○二號
　　上　訴　人　龍成工程股份有限公司
　　法定代理人　洪進國
　　訴訟代理人　陳明良律師
　　被 上訴 人　中華電信股份有限公司台灣北區電信分公司淡水營運處（即交通部
　　　　　　　　淡水電信局之承.
　　法定代理人　鄭健郎
右當事人間請求給付承攬報酬事件，上訴人對於中華民國八十五年十月三十日台灣高
等法院第二審更審判決（八十四年度上更(一)字第三一九號），提起上訴，本院判決如
左：
    主  文
上訴駁回。
第三審訴訟費用由上訴人負擔。
    理  由
本件上訴人主張：伊承攬被上訴人民國七十九年度用戶電話設備零星積點發包工程（
以下簡稱七十九年工程）及八十年度客戶電話設備零星積點發包工程（以下簡稱八十
年工程），均已如期完工，並經被上訴人驗收合格，被上訴人尚欠工程尾款新台幣（
下同）一百三十三萬零八十六元未償。被上訴人以伊尚有局供剩餘材料未辦妥退料手
續，經兩造協議同意以現金二十八萬零九百零四元折低賠償，經予扣抵後，被上訴人
尚欠伊一百零四萬九千一百八十二元，屢經催討均置之不理等情，求為命被上訴人如
數給付並自本件起訴狀繕本送達之翌日起至清償日止按年息百分之五計算遲延利息之
判決（上訴人另請求返還履約保證金一百三十二萬五千元本息部分，業經原審前審及
本院判決上訴人敗訴確定）。
被上訴人則以：依兩造所訂工程合約規定，上訴人應於工程完工後一週內辦妥「局供
剩餘材料」繳退手續，逾期十五日內按該工作單位工程造價千分之二按日計算違約金
，但自第十六日起則應按日科以總工程款千分之二之違約金，上訴人之七十九年工程
於七十九年五月二十日完工後，遲至八十一年七月六日始辦妥退料手續，共逾期六百
十七日（已扣除國定例假日），該工程總造價為五百五十三萬三千二百六十三元，扣
除百分之五營業稅後之實際造價為五百二十六萬九千七百七十四元，應科以違約金六
百五十萬二千九百零一元；八十年工程於八十年三月二十八日完工後，亦遲至八十一
年七月六日始辦妥繳退料手續，共逾期三百六十九日（已扣除國定例假日），該工程
總價為七百七十七萬六千六百十六元，扣除營業稅百分之五後，其實際造價為七百四
十萬六千三百元，應科以違約金五百四十六萬五千八百四十九元，兩者共計為一千一
百九十六萬八千七百五十元，伊以之與上開工程款抵銷，是上訴人提起本訴為無理由
等語，資為抗辯。
原審依審理之結果以：上訴人主張伊承攬被上訴人之七十九年及八十年前開二項工程
，該二項工程分別於七十九年五月二十日、八十年三月二十八日完工，被上訴人尚積
欠工程尾款一百卅三萬零八十六元。另上訴人尚有局供剩餘材料未辦妥退料手續，經
兩造協議同意以現金二十八萬零九百零四元折抵賠償，經予扣抵後，上訴人於八十一
年七月六日辦妥局供剩餘材料退料手續，被上訴人尚積欠上訴人一百零四萬九千一百
八十二元等情，業據提出工程合約書、工程驗收證明書等件為證，且為被上訴人所不
爭執，自堪信為真實。查兩造所簽訂上開二項工程合約第十八條均明文約定：「……
局供剩餘材料繳退手續並限於完工後一週內辦妥，否則依第四條之規定以工程逾期論
。」，有該工程合約書附卷可稽。按「給付有確定期限者，債務人自期限屆滿時，負
遲延責任。」「債務人非依債務本旨實行提出給付者，不生提出之效力」民法第二百
二十九條第一項、第二百三十五條定有明文。上訴人依兩造工程合約所負擔應繳還局
供剩餘材料之契約義務，係屬有確定期限之給付，上訴人之繳退料期限屆至，而其未
依債務本旨繳退局供剩餘材料完妥，即應負遲延責任。「七十九年工程」上訴人於七
十九年五月二十日完工後，其固曾於同年月二十二日、二十三、七月十一日、七月十
三日分批繳交部分退料，有退單十一紙附卷可稽，「八十年工程」於八十年三月二十
八日完工，其固曾於同年四月三十日、七月十五日辦理繳交部分退料手續，有退料單
十五紙附卷可稽。惟依前述兩造工程合約第十八條規定係「辦妥」繳退手續，易言之
，即上訴人須將應繳局供剩餘材料全數提出，置於被上訴人可得受領之狀態，始可認
其已依債務本旨實行提出給付，否則依民法第二百三十五條之規定應認其給付不生效
力，惟上訴人卻未依前揭工程合約之約定於完工後一週將局供剩餘材料繳退手續「辦
妥」，上訴人既未依工程合約之本旨，將應繳還之局供剩材料全數繳交，自應負逾期
繳退之違約責任。次依兩造工程合約第九條規定「乙方（按即上訴人）應在工程期內
派遣有乙級技術員資格者擔任工地負責人代表乙方常駐現場督導管理負責與甲方（按
即被上訴人）聯絡，……，工地負責人應辦事項：1.工作日報表之簽章。2.局供料之
領、退應親自赴主辦單位辦理……。」有合約書附卷可證。是上訴人工程一完工應即
辦妥局供料剩餘料繳退手續。況依合約第十一條第三項規定「工地內一切新舊材料（
包括甲方供給材料）未經甲方（指被上訴人）同意局供料不得攜出現場……」，上訴
人負有保管工地內一切新舊材料之責，當工程完工時，若即清點工地之局供剩餘材料
，並全數運繳被上訴人，不僅不必經運算，且有從容之時間繳退局供剩材料，自然不
會有逾期問題發生，而上訴人局供剩餘材料逾期繳退，已如前述。再參以系爭合約第
十五條第二項明定：「工程全部完工經監工員簽認后，乙方（指上訴人）應在一週內
以書面檢送竣工圖等有關資料報請驗收，甲方（指被上訴人）依『機線工程驗收實施
要點』規定辦理。」「電信總局機線工程驗收實施要點」第八條、第十三條、第十五
條復規定：「工程主辦單位報請驗收時，應隨附填妥實際完成之工程設施物之名稱、
數量……實際使用材料及『領退料清單』等資料……『以備驗收人員核對』。」「驗
收人員應按各項機線工程施工或『驗收規範』之規定，逐項查驗。機線工程施工或『
驗收規範』另由本局訂定頒佈或陳報交通部頒佈實施。」「……發包工程驗收應依規
定切實嚴格辦理，並應註明『用料退料數量』是否合理。……」等情，堪認退料應於
完工之後繳交完畢，以待驗收，絕非驗收之後始行繳交退料至為明顯，是上訴人主張
被上訴人未驗收前，無法核算正確應繳退之局供剩料之數量，自難採信。依系爭工程
合約書所附「電信線路零星工程施工說明書」第十六條：「本局供給材料之領用與保
管：本工程所需材料，由本局供給者，視工程預定進度需要，以一次或分批由工程隊
書寫領料單並經本局監工員及廠商工地負責人簽章在本局料庫洽領使用，其材料名稱
、數量詳如材料支給清單。承包商一經領用後，即須妥慎保管使用，非經許可，不得
運離工地，如有工程餘料或拆收料，均應會同監工員清點無缺如數運至指定之倉庫，
不另給費用，並應按日填具供給材料支用報告表，提交監工員備查。如有短少或損壞
時，應照合約第十九條規定賠償，如屬欲圖不法之所有而挪用他途或予變賣者一經察
覺除按本局規定價格加倍追償外，取消其承包商登記資格」之規定，只有領料係由電
信人員填具領料單，以防承包商濫領材料，至於退料僅係由監工人員會商承商辦理退
料手續而已，至證人簡少卿雖證稱退料單應由被上訴人監工計算云云，惟其原係上訴
人員工，證詞難免偏頗，自非可拆。又證人林榮輝之證詞前後含糊不清，不足作為上
訴人有利之證據。按本件七十九年及八十年工程，分別於七十九年五月二十日、八十
年三月二十八日完工，於八十一年七月六日辦妥局供剩餘材料退料手續，上開二項工
程合約第十八條均明文約定：局供剩餘材料繳退手續並限於完工後一週內辦妥，否則
依該合約第四條約定以工程逾期論，亦即每日按千分之二計算違約金。按約定之違約
金過高者，法院得減至相數額，民法第二百五十二條定有明文。本件七十九年工程於
七十九年五月二十日完工後，遲至八十一年七月六日始辦妥退料手續，共逾期六百十
七日（已扣除國定例假日），該工程總造價為五百五十三萬三千二百六十三元，扣除
百分之五營業稅後之實際造價為五百二十六萬九千七百七十四元，依合約約定之違約
金高達六百五十萬二千九百零一元；八十年工程於八十年三月二十八日完工後，遲至
八十一年七月六日始辦妥退料手續，共逾期三百六十九日（已扣除國定例假日），該
工程總價為七百七十七萬六千六百十六元，扣除營業稅百分之五後實際造價為七百四
十萬六千三百元，依合約約定之違約金為五百四十六萬五千八百四十九元，已達全部
工程總造價，且本件係工程完工後遲延繳料，並非工程逾期，本件違約金之約定顯然
過高，爰審酌上訴人就工程部分已提前完工，上訴人遲延退料以現金二十八萬零九百
零四元折抵賠償，被上訴人所受之損害非鉅等情，認本件違約金之計算標準應核減為
每日按全部工程結算造價萬分之一為適當，則本件七十九年及八十年工程之違約金，
分別為三十二萬五千一百四十五元（0000000×1/10000×617=325145）及二十七萬三
千二百九十二元（0000000×1/10000×369=273292），共計五十九萬八千四百三十七
元。被上訴人主張與所欠上訴人之工程尾款一百零四萬九千一百八十二元抵銷，於五
十九萬八千四百三十七元之範圍內應予准許。從而上訴人請求被上訴人給付工程款四
十五萬零七百四十五元及法定遲延利息，應予准許，其餘部分之請求應予駁回。爰將
第一審命被上訴人給付工程尾款於超過四十五萬零七百四十五元本息部分廢棄，改判
駁回上訴人該部分在第一審之訴，經核於法並無違背。上訴論旨，係就原審取捨證據
、認定事實及解釋契約之職權行使，指摘原判決其敗訴部分不當，求予廢棄，非有理
由。
據上論結，本件上訴為無理由，依民事訴訟法第四百八十一條、第四百四十九條第一
項、第七十八條，判決如主文。
中      華      民      國    八十六    年      七      月    二十五    日
                              最高法院民事第二庭
                                  審判長法官  曾  桂  香
                                        法官  劉  延  村
                                        法官  徐  璧  湖
                                        法官  劉  福  聲
                                        法官  袁  再  興
      右正本證明與原本無異
                                              書  記  官
中      華      民      國    八十六    年      八      月      七      日
